臺灣新北地方法院民事判決
110年度訴字第3149號
原      告  林騰毅  

訴訟代理人  康皓智律師
複代理人    蔡憲騰律師
被      告  黃朝暉  


上列當事人間返還借名登記事件，本院於民國111年10月28日言
詞辯論終結，判決如下：
    主  文
原告之訴及假執行之聲請均駁回。
訴訟費用由原告負擔。
    事實及理由
一、原告主張：
  ㈠兩造被繼承人林袞生前有高雄市○○區○○路○段000號（段號安
    港段3205號、地號692號）所有權，原告本有2/8繼承權，惟
    斯時因避稅之故，故由被告出名以買賣之名取得系爭不動產
    所有權，然內部則由有繼承權人實際上擁有所有權，並簽立
    協議一份。系爭不動產形式上雖由被告所出名，然實質上原
    告具有2/8所有權。原告以起訴狀繕本送達向被告為終止契
    約之通知後，類推適用民法第541條第2項規定，並依同法第
    179條之規定，請求被告應將系爭不動產權利範圍2/8所有權
    返還並移轉登記予原告。
　㈡因本件借名登記法律關係成立時，原告年紀尚輕，從而其依
    其記憶先起訴，然隨著鈞院調閱證據及證人到庭陳述，另佐
    以被告自認，原告發現原因事實與起訴有所出入，從而更動
    原因事實如後。本件實際狀況如後，系爭土地於林袞過世後
    ，由8位繼承人依法繼承登記各8/1(鈞院卷73頁參照)然前開
    繼承登記後，因其中繼承人林正吉未能守住家產，而遭強制
    執行，林莊跳即兩造之祖母當時掌管家務，於是進行下列安
    排：
　⒈要求原告與被告出資將林正吉部分買下，從而原告與被告各
    取得林正吉所有部分各1/2，即系爭土地所有權1/16。
　⒉因原告本為林素真(即林袞次女)之兒子，然因林素真弟弟林
    賜賓斯時並未娶妻，從而將原告出養於林賜賓。是以，就林
    素真所繼承1/8部分，於林素真過世後，原告與被告各取得
    林正吉所有部分各1/2，即系爭土地所有權1/16。
　⒊又因林正吉所有部分遭強制執行，林莊跳為免繼承人再次未
    能守住家產，從而指定由被告出名，將所有人所有權皆移轉
    於被告名下，林莊跳並同時要求將其所有部分即1/8給原告
    。
　⒋綜上，原告該2/8所有權來自於購買林正吉(1/16)＋林素真繼
    承(1/16)＋林莊跳(1/8)。
  ㈢舉證責任如下：
　⒈證明存在「借名登記」，可見兩造對話紀錄，即被告曾向原
    告表示「我過給阿姨，原本的8人持分不變」，顯見本件確
    實存在借名登記，且該所有權應是分成八人所有，即鈞院卷
    73頁，該八位繼承人所有，被告確實僅為借名登記。另佐以
    ，被告於111年7月12日言詞辯論程序中自認「其實地有主導
    權之我阿嬤，因為我舅舅門財務狀況不好，我阿嬤怕地被我
    舅舅處理掉…登記8個人每個人名下有1份，林騰毅根本沒有2
    份…」，益徵本件於96年11月1日以買賣為原因，其他共有人
    一同將持份移轉予被告1人所有之行為，即被告所自認，怕
    地被舅舅處理掉方登記於被告名下。另佐以證人吳麗萍於11
    1年6月10日言詞辯論程序中，稱本件存有借名登記之情。綜
    上，可得出系爭土地於96年11月1日以買賣為原因並出賣於
    被告，顯示林莊跳避免兒子處分家產，且基於其為管理人地
    位，所作之分配。
　⒉證明原告有出資1/2購買林正吉土地，從而原告取得該所有權
    1/16，以證人吳麗萍於111年6月10日言詞辯論程序中稱「因
    為我婆婆有一個兒子，他兒子拿土地當給別人，後來林騰毅
    有拿錢出來，我婆婆就過土地這樣」可證明確實於林正吉土
    地遭強制執行時，原告有出資並取得1/2產權。
  ⒊證明林莊跳有將1/8給予原告，從證人吳麗萍於111年6月10日
    言詞辯論程序中稱「全部所有人就是我婆婆的5個兒子，1個
    女兒，還有我乾兒子1份」，顯見當時所有子女各有1份，而
    林莊跳的部分，就是給原告所有。
  ⒋證明原告為林素真親生兒子，即為被告親生兄弟，僅出養林
    賜賓，從而其可得林素真部分之一半即1/16以證人吳麗萍於
    111年6月10日言詞辯論程序中稱「我有1份是因為我先生(即
    是吳賜賓)不在，我婆婆給我大女兒1份」，顯見林莊跳於子
    女不在時，即由孫字輩繼承，則其次女林素真所有部分當由
    原告與被告各取得1/2即各1/16為是。
  ㈣並聲明：
　⒈被告應將名下高雄市○○區○○路○段000號（段號安港段3205號
    、地號692號、權利範圍8分之2）所有權返還並移轉登記予
    原告。
  ⒉原告願供擔保，請准宣告假執行。
二、被告答辯：
  ㈠原告曾為被告弟弟，於80年間已出養他人。系爭不動產本為
    被告之外婆林莊跳、舅舅林正吉各因繼承取得應有部分1/8
    ，於96年11月間，因林正吉欠債遭拍賣。被告不願祖產流落
    外人之手，遂自行籌資買回，依法登記為所有人，而與原告
    無關。原告應就主張被告登記欠缺「財貨變動之基礎權利及
    法律關係之給付目的」負舉證責任，然原告空言泛稱其主張
    以「協議」為據，卻未盡具體陳述義務，亦無舉證，法院應
    逕予駁回其訴。
　㈡系爭土地原為林衮所有，林衮去世後，由繼承權人林莊跳、
    林隆政、林正守、林正霖、黃朝暉、林賜賓、林芯燁、林正
    吉等8人所繼承，原告聲稱擁有8分之2繼承權並非事實，且
    土地是被告在買回林正吉被法拍持分後取得全部權利至今，
    與原告毫無關係。又原告為林賜賓養子，在辦理土地買賣時
    ，林賜賓已去世，但林賜賓尚有2名婚生子女，為簡化作業
    流程，才讓原告以分割繼承方式取得林賜賓持分，該持分最
    後由被告以買賣取得，與原告已無關係。
  ㈢系爭土地雖為上開8人所繼承，但奶奶林莊跳是實際土地管理
    人，因林正吉在外欠債，土地被假扣押，幾個舅舅束手無策
    ，被告不忍見奶奶憂心，遂籌錢將土地買回，土地是被告在
    買下林正吉被法拍持分後，奶奶將所有持分一併賣給被告，
    土地與原持分人已無係關。又被告在取得土地所有持分後，
    並未交付任何協議書給原持分人，土地是被告本人以買賣之
    名合法取得，地價稅也是被告在繳納，原持分人已無權主動
    要求被告該如何分配土地。再者，原告並不在8位繼承人之
    中，何來資格可繼承8分之2持分？且原告曾持有僅為繼承自
    林賜賓8分之1持分，何來8分之2持分可借名登記於被告名下
    ？
  ㈣並聲明：
  ⒈原告之訴及假執行之聲請均駁回。
  ⒉如受不利判決，願供擔保請准宣告免為假執行。
三、查本件坐落高雄市○○區○○段000地號土地，原登記為林袞所
    有，林袞死亡後，由其繼承人林莊跳、林隆政、林正守、林
    正霖、黃朝暉、林賜賓、林芯燁、林正吉等8人辦理繼承登
    記所有之事實，有高雄市政府地政局岡山地政事務所函附資
    料在卷可稽（本院卷第65至140頁），且為兩造所不爭執，
    堪信為真實。
四、原告主張兩造被繼承人林袞生前所有系爭土地，實質上原告
    有8分之2所有權，因故借名登記於被告所有，原告以起訴狀
    繕本送達向被告為終止契約之通知後，自得類推適用民法第
    541條第2項規定，並依同法第179條之規定，請求被告應將
    該8分之2所有權返還並移轉登記予原告等情。則為被告所否
    認，並以前開情詞置辯。經查：
  ㈠按當事人主張有利於己之事實者，就其事實有舉證之責任。
    但法律別有規定，或依其情形顯失公平者，不在此限，民事
    訴訟法277條定有明文。又民事訴訟如係由原告主張權利者
    ，應先由原告負舉證之責，若原告先不能舉證，以證實自己
    主張之事實為真實，則被告就其抗辯事實即令不能舉證，或
    其所舉證據尚有疵累，亦應駁回原告之請求（最高法院17年
    上字第917號民事判例參照）。次按稱借名登記者，謂當事
    人約定一方將自己之財產以他方名義登記，而仍由自己管理
    、使用、處分，他方允就該財產為出名登記之契約，其成立
    側重於借名者與出名者間之信任關係，在性質上應與委任契
    約同視，倘其內容不違反強制、禁止規定或公序良俗者，固
    應賦予無名契約之法律上效力，並類推適用民法委任之相關
    規定，其內部間仍應承認借名人為真正所有權人（最高法院
    98年度台上字第990號、99年度台上字第2448號裁判參照）
    。查原告主張林袞生前所有系爭土地，實質上原告有8分之2
    所有權，借名登記為被告所有之有利於己事實，依上開說明
    ，原告就其事實有舉證之責任。
  ㈡原告固主張系爭土地於林袞過世後，由8位繼承人依法繼承登
    記各8/1，然前開繼承登記後，因其中繼承人林正吉未能守
    住家產，而遭強制執行，林莊跳即兩造之祖母當時掌管家務
    ，於是進行下列安排：㈠要求原告與被告出資將林正吉部分
    買下，從而原告與被告各取得林正吉所有部分各1/2，即系
    爭土地所有權1/16；㈡因原告本為林素真(即林袞次女)之兒
    子，然因林素真弟弟林賜賓斯時並未娶妻，從而將原告出養
    於林賜賓。是以，就林素真所繼承1/8部分，於林素真過世
    後，原告與被告各取得林正吉所有部分各1/2，即系爭土地
    所有權1/16；㈢因林正吉所有部分遭強制執行，林莊跳為免
    繼承人再次未能守住家產，從而指定由被告出名，將所有人
    所有權皆移轉於被告名下，林莊跳並同時要求將其所有部分
    即1/8給原告；㈣綜上，原告該2/8所有權來自於購買林正吉(
    1/16)＋林素真繼承(1/16)＋林莊跳(1/8)云云。並說明其舉證
    責任如下：㈠證明存在「借名登記」，可見兩造對話紀錄，
    即被告曾向原告表示「我過給阿姨，原本的八人持分不變」
    ，另佐以被告於111年7月12日言詞辯論程序中自認「其實地
    有主導權之我阿嬤，因為我舅舅門財務狀況不好，我阿嬤怕
    地被我舅舅處理掉…登記八個人每個人名下有一份，林騰毅
    根本沒有兩份…」，及證人吳麗萍於111年6月10日言詞辯論
    程序稱本件存有借名登記之情；㈡證明原告有出資1/2購買林
    正吉土地，從而原告取得該所有權1/16，以證人吳麗萍於11
    1年6月10日言詞辯論程序中稱「因為我婆婆有一個兒子，他
    兒子拿土地當給別人，後來林騰毅有拿錢出來，我婆婆就過
    土地這樣」，可證明確實於林正吉土地遭強制執行時，原告
    有出資並取得1/2產權；㈢證明林莊跳有將1/8給予原告，從
    證人吳麗萍於111年6月10日言詞辯論程序中稱「全部所有人
    就是我婆婆的5個兒子，1個女兒，還有我乾兒子1份」，顯
    見當時所有子女各有1份，而林莊跳的部分，就是給原告所
    有；㈣證明原告為林素真親生兒子，即為被告親生兄弟，僅
    出養林賜賓，從而其可得林素真部分之一半即1/16以證人吳
    麗萍於111年6月10日言詞辯論程序中稱「我有1份是因為我
    先生(即是吳賜賓)不在，我婆婆給我大女兒1份」，顯見林
    莊跳於子女不在時，即由孫字輩繼承，則其次女林素真所有
    部分當由原告與被告各取得1/2即各1/16為是等語。
　㈢惟查，原告上開舉證責任之說明，實係就證人吳麗萍之證言
    及被告之陳述，片面截取部分內容而為有利自己之論述，本
    難遽予採信。況所謂借名登記者，係當事人約定一方將自己
    之財產以他方名義登記，而仍由自己管理、使用、處分，他
    方允就該財產為出名登記之契約，其成立側重於借名者與出
    名者間之信任關係，在性質上應與委任契約同視，已如前述
    ，縱認原告就系爭土地確有8分之2權利，但此權利之發生，
    於兩造間並不當然即屬借名登記關係。本件原告既然主張兩
    造間就系爭土地8分之2所有權有借名登記關係存在，仍應就
    該借名登記事實，盡其舉證之責任，乃原告上開舉證責任之
    說明，尚未能使本院形成兩造間就系爭土地8分之2所有權有
    借名登記關係存在之心證，且原告復未能再積極舉證以實其
    說，自不應認原告主張兩造間就系爭土地8分之2所有權有借
    名登記關係存在之事實為真實。　
五、從而，本件原告依終止借名登記法律關係，類推適用民法第
    541條第2項規定，並依同法第179條規定，請求被告應將名
    下高雄市○○區○○路○段000號（段號安港段3205號、地號692
    號、權利範圍8分之2）所有權返還並移轉登記予原告，為無
    理由，應予駁回。又原告之訴既經駁回，其假執行之聲請已
    失依附，應併駁回。
六、本件事證已臻明確，兩造其餘主張及攻擊防禦方法，核與判
    決結果不生影響，爰不一一論述，附此敘明。
七、訴訟費用負擔之依據：民事訴訟法第78條。
中　　華　　民　　國　　111 　年　　11　　月　　11　　日
                  民事第五庭    法　官　連士綱
以上正本係照原本作成
如對本判決上訴，須於判決送達後20日內向本院提出上訴狀。如
委任律師提起上訴者，應一併繳納上訴審裁判費。
中　　華　　民　　國　　111 　年　　11　　月　　11　　日
                                書記官　游曉婷